【裁判字號】    95,訴,231
【裁判日期】    950825
【裁判案由】    搶奪
【裁判全文】
臺灣臺北地方法院刑事判決               95年度訴字第231號
公  訴  人  臺灣臺北地方法院檢察署檢察官
被      告  乙○○
                    （另案執行中）
上列被告因搶奪案件，經檢察官提起公訴（94年度偵字第24290
號），本院判決如下：
    主  文
乙○○無罪。
    理  由
一、公訴意旨略以：被告乙○○與綽號「曼麗」之成年女子，因
    缺錢花用，竟共同基於意圖為自己不法所有之概括犯意聯絡
    ，協議對路人行搶，由乙○○騎乘「曼麗」提供車號BEE-71
    9號機車（係丙○○於民國94年12月21日上午8時許在臺北縣
    新店市○○路○段238號遭人竊取）附載「曼麗」，由「曼麗
    」負責選擇目標及動手行搶，兩人先於94年12月21日中午12
    時30分許，在臺北縣新店市○○○路16巷內，趁己○○○不
    備之際，搶奪其手上之黑色皮包（內有己○○○身分證、印
    鑑、健保卡及大眾銀行、華僑銀行、中國信託銀行、富邦銀
    行、台新銀行、聯邦銀行信用卡、PHS行動電話、新台幣1百
    元），得手後，因「曼麗」告知皮包內沒錢，兩人便再於同
    日下午1時40分許，在臺北縣新店市○○路○段97巷內，趁丁○○不備之際，搶奪其右肩皮包（內有丁○○及鄭敦方身分
    證、汽車駕照、印鑑2 個、世華銀行及渣打銀行信用卡、健
    保卡3張、鑰匙、2萬8千元、面額786元之支票等），得手後
    ，2人在臺北縣新店市靠近中和市附近分贓，乙○○分得5千
    元，其餘歸「曼麗」所有。嗣於同年月25日凌晨，因有人檢
    舉乙○○涉嫌違反毒品危害防制條例案件，經警至乙○○家
    中調查，見乙○○與搶奪案件之監視翻拍照片中之搶奪者神
    似，現場並查扣乙○○所有與上開翻拍照片搶奪者所穿著衣
    物相同之黑色皮衣、藍綠白色襯衫、黃色卡其褲，遂將疑似
    毒品之粉末及乙○○帶回偵訊，因認被告與「曼麗」共同涉
    犯刑法第325條第1項之搶奪罪嫌等語。
二、按犯罪事實應依證據認定之，無證據不得推定其犯罪事實；
    再不能證明被告犯罪者，應諭知無罪之判決，刑事訴訟法第
    154條第2項、第301條第1項分別定有明文。又事實之認定，
    應憑證據，如未能發現相當證據，或證據不足以證明，自不
    能以推測或擬制之方法，為裁判基礎；且認定犯罪事實所憑
    之證據，雖不以直接證據為限，間接證據亦包括在內，然而
    無論直接證據或間接證據，其為訴訟上之證明，須於通常一
    般之人均不致有所懷疑，而得確信其為真實之程度者，始得
    據為有罪之認定，倘其證明尚未達到此一程度，而有合理之
    懷疑存在而無從使事實審法院得有罪之確信時，即應由法院
    為諭知被告無罪之判決，亦經最高法院40年台上字第86號、
    76年度台上字第4986號著有判例意旨可資參照。
三、本件公訴意旨認被告涉有上開犯行，無非以被告在警詢及偵
    訊初訊時之陳述、證人丁○○、翁陳美鳳、吳青熹、戊○○
    、甲○○之證述、0000000000號行動電話之申登資料及通聯
    記錄、監視器翻拍照片及扣案黑色皮衣、藍綠白色襯衫、紅
    色卡其褲等件為其論據。訊據被告固坦承0000000000號行動
    電話為伊所申請使用，伊確有在警詢及偵訊初訊時自陳犯下
    該二件搶案等情，惟堅決否認有何公訴意旨所指之犯行，辯
    稱：為警查獲當時，警察脅迫伊，並稱如果坦承搶奪犯行就
    不移送伊施用毒品部分，伊想說交保後再請律師處理，才做
    出不實之陳述，事實上本件搶案並非伊所為，當天伊均與甲○○在一起等語。
四、經查：
  (一)證人即檢舉被告施用毒品而員警才查獲本件之被告之姊陳貞
    奚，業於偵訊時證稱：「（問：本次被告被抓，你如何報警
    ？）（答：12月初，我報警乙○○吸毒，但沒有找到證據警
    察就走了，到12月24日因為我找到一個缽，缽裡面有白粉，
    我嚐它的味道苦苦的，麻很久，我刮下來二公克，就叫警察
    來，大約是晚上10點半報警的，警察說已經有證據了，請我
    於乙○○回家時打電話給他們，乙○○在12點10分回到家，
    我打電話給警察，有2個制服、2個便衣到我家裡，到乙○○
    房間把他壓住，在乙○○鐵桌的抽屜裡找到缽，是我告訴警
    察在抽屜裡的，後來警察又在他房間找到二個針筒，甲○○
    是12點10 分和乙○○一起回家...這時候我17歲兒子的兒子
    董子齊發現在他房間門的畫板後面有一包白粉及二支針筒，
    我兒子很生氣，他以為乙○○要誣陷他，所以我把這包白粉
    交給警察，警察找到東西就在門外10公尺，二個便衣警察又
    進來，拿一張傳真照片問我是否乙○○，我說這個很像乙○○，相似度有90%，警察就開始叫我們收乙○○的衣服，有
    收集到外套、褲子、上衣，白襪和鞋子沒有找到，我問警察
    什麼事情，警察跟我說是搶案，我嚇一跳....）」（見偵卷
    第84、85頁），證人陳貞奚前述關於本件查獲經過之證詞，
    核與證人即當日與被告一同為員警帶往警局之甲○○於偵訊
    時證稱之情節相符（見偵卷第90頁），而證人即承辦員警吳
    青熹亦證稱：「（問：本案如何查獲？）（答：有人檢舉，
    就是他姊姊檢舉。）... （問：是否筆錄做好後，才叫被告
    唸？）（答：不是，我們先把要問的問題概略打好，回答的
    部分是之後問他的時候才打上去）（問：去搜索當天及做筆
    錄當天有無錄影？）（答：沒有。）」（見偵卷第76、77頁
    ）。綜此，本件既由證人陳貞奚報警處理被告吸用毒品案，
    承辦員警始前往被告家中，則刑事案件報告書及被告警詢筆
    錄上載明：「（問：警方查獲你當時之情形為何？）（答：
    當時我一人在新店市○○路○段152巷口閒晃，警察將我攔下
    盤查並拿相片讓我指認，我當場向警方坦承相片中前座機車
    的男子是我本人、後座為綽號『曼麗』的女子，並當場向警
    方坦承相片中拍攝地點所發生的機車搶案是我與綽號『曼麗
    』的女子兩人共同作案的。我便主動帶同警察至我住處新店
    市○○路○段152巷1號1樓起獲當日搶奪他人財物所穿之衣褲
    ，及當日搶奪後逃逸之路線與丟棄搶得之物品）」之內容（
    見偵卷第2、11頁），即與事實不符。是本件警詢筆錄既未
    全程連續錄音或錄影，且有前述之瑕疵，則該警詢筆錄關於
    被告自白之陳述，即非可採。
  (二)被告於警詢及第一次檢察官偵訊時雖自白有為本件犯行，惟
    被告在警詢時關於查獲經過及逃逸路線之自白有所瑕疵，已
    如前述。而被告第一次在檢察官偵訊時所稱：「（問：警方
    如何查獲）（答：當時深夜4、5點我在巷口徘徊，警方走過
    來盤問我，這麼晚在這邊做什麼，後來並拿搶案照片給我指
    認，我就說這就是我，並主動到派出所做筆錄）」等語（見
    偵卷第59頁），亦顯與前述證人甲○○、陳貞奚、吳青熹之
    證述不符。又本件被告已有多次施用毒品之前科犯行，最後
    一次係於94年7月20日下午4時45分許在臺北市○○區○○路
    3段206巷10弄5號前為警查獲（見本院95年度簡上字第2號刑
    事判決），且查獲當日亦係被告之姐向員警檢舉被告施用毒
    品，而依證人陳貞奚前述之證詞，查獲當日在被告住家中有
    扣得注射針筒，則承辦員警何以未對被告施以尿液檢驗，顯
    見被告辯稱承辦員警向其表示坦承搶奪犯行即不移送毒品部
    分，尚非全然無據。況被告於警詢、偵訊後之本院羈押訊問
    時，即陳稱：「（問：是否有在94年12月21日在新店市○○
    路○段238號前、二十張路16巷、北新路2 段97巷行搶？）（
    答：我只有搶二次，我承認搶的二次都是曼麗搶的，警察只
    有在錄影帶看到照片說是像我就說是我做的，其實我都沒有
    做，我只是配合警方。）（問：你在檢察官那邊不是有承認
    嗎）（答：我本來想說在檢察官那邊可以交保，再來翻供作
    無罪抗辯，我現在想一想在警察局的時候，我都跟警察說沒
    有）（提示車號BEE-719 號照片問：照片中是否你本人？）
    （答：是我本人沒錯，照片是警察叫我站在機車旁邊照相，
    我不知道機車是怎麼來的，錄影帶裡面的照片雖然跟我長得
    很像，但是那個人不是我，我在警察局怎麼講，他們都不相
    信）」（見偵卷第103、104頁），顯見被告在警詢、偵訊後
    隨即否認犯行。綜此，被告在警詢、偵訊時之自白不僅前後
    不一，且有諸多與事實不符之處，且承辦員警在本件辦案方
    式亦有諸多可疑之處，則被告在警詢、偵訊時之自白，尚難
    據為對被告不利之認定。
  (三)證人甲○○業於偵訊時結證稱：「（問：警察來之後情形如
    何？）（答：一進來就把被告壓在床鋪，警察沒有穿制服，
    一共二位，然後把我們手機關掉，就開始搜，其中一個比較
    瘦的警察說被告很像照片內的那個男孩子，看鼻子就知道是
    他，警察還是一直在搜，我們就很莫名其妙，我看被告一下
    ，被告就聳肩，後來警察就問被告有無犯案，被告說沒有，
    警察說『就是你還不承認』，警察當時說『二十張路有發生
    搶案』，之後警察就把我們帶回派出所，警察說我是搶案後
    座那名女子，之後就回派出所，在派出所才看到搶奪案的照
    片，並要我們承認，我說又不是我們做的，我為什麼要承認
    ，警察說我嘴巴很硬，並把我手扣往頭後方拉，我手要往前
    ，他們又不准，那個比較瘦的警察又把我帶回被告家搜衣服
    ，搜被告的衣服中很像搶奪案的皮衣、上衣、褲子，我說看
    鞋子就知道不是被告，因為搶奪案照片中的鞋子，被告沒有
    。....）（問：21日當天你跟乙○○在何處？）（答：我們
    當天在被告家中睡覺，到傍晚才出去）（改稱：當天我們整
    天沒出去，隔天才出去。）」（見偵卷第90、91頁），而經
    公訴人調閱證人甲○○所使用中華電信公司0000000000號行
    動電話之通聯記錄，21日當日該行動電話計有17通之通聯顯
    示，最早一通為上午1時52分26秒，最後一通為下午6時22分
    49秒，而其17通之通聯基地台位置均位於被告住家附近之新
    店市○○路55-57 號12樓頂，此有中華電信公司行動電話資
    料查詢表在卷可證（見偵卷第116 頁）。綜此，當日與被告
    在一起之證人甲○○既證稱二人當日並未外出，且承辦員警
    復未查獲作案之鞋子，則被告是否有為本件搶奪犯行，亦非
    無疑。
  (四)被告所持有之臺灣大哥大公司0000000000號行動電話，在被
    告於北新路2段152巷1號1樓之住處、被害人丙○○機車於安
    康路1段238號之被竊處、被害人己○○○於二十張路16巷之
    被搶處、被害人丁○○於北新路2 段97巷之被搶處等地使用
    行動電話時，其手機訊號接收之基地台位置，均如附表所示
    等情，業經公訴人向臺灣大哥大公司函詢屬實，此有該公司
    傳真函文在卷可稽（見偵卷第146-1 頁），而被告於發生搶
    案當日計有6通受話及撥打記錄，其中上午1時45分23秒、下
    午10時25分14秒（含轉接記錄上共顯示2 次）、下午10時26
    分22秒之通聯基地台均在新店市○○路○段108-817號8 樓，
    其餘下午1時1 分29秒、下午1時41分27秒（距離被害人丁○○在臺北縣新店市○○路○段97巷內被搶時間不到1分鐘）、
    下午5 時40分15秒之通聯基地台則均在新店市○○路48號，
    此亦有臺灣大哥大公司之傳真函文附卷可佐（見偵卷第149
    頁）。被告於案發當日下午1時1分29秒、1時41分27秒、5時
    40分15秒之行動電話通聯記錄基地台既均在新店市○○路48
    號，顯見被告當日下午所處之位置，應均在同一地點或該基
    地台接收訊號可及之處，則被告之警詢筆錄載明被告於當日
    下午1時40分許在新店市○○路○段97巷搶奪被害人丁○○後
    ，即駕車左轉中正路、右轉北新路1 段、直行過碧潭橋往安
    康路1段、左轉安康路1段281 巷12弄將行搶後不要之物品，
    換綽號「曼麗」之女子騎機車到新店市○○路○ 段靠中和市
    附近分手等情，即非可採。
  (五)由監視器翻拍本件搶案之照片（見偵卷第53頁），與本件扣
    案之被告所有藍綠白色襯衫（見偵卷第44、45頁）加以對照
    ，顯見兩者之白色條紋部分有明顯不符，亦即翻拍照片中搶
    匪所穿之襯衫，係白色細邊之條紋，與扣案被告所有襯衫全
    件係以白色為主色，再滾以黑色細邊之條紋，有明顯之不符
    。而證人即被害人丁○○、己○○○於本院審理時亦分別證
    稱：「（問：被搶那天有無看到搶你的人？）（答：我有看
    到他的背影，是二個人騎摩托車，有正面看到女子的臉，我
    大叫，女子有回頭看，所以有看到，騎機車的人我只有看到
    戴安全帽，背影對著我）」、「（問：被搶時有幾人搶你？
    ）（答：我不知道，我當時買許多水果，因為被搶時，我手
    麻住很久，在那時候才發現水果散落一地，之後才驚覺是搶
    劫，後來要找皮包找鑰匙，發現皮包不見了，才知道是搶劫
    ，搶我的人是逆向騎車，他是從我左後方過來搶我的。）（
    問：無法確認當時是幾人搶你？）（答：沒有辦法，我發現
    時已經離我一段距離，我只知道是摩托車）」（見本院卷第
    75、78頁）。又經本院依職權將員警所轉錄存檔監視器翻拍
    照片之磁碟片送請法務部調查局鑑定，該局亦函覆：「送鑑
    之磁碟片經檢視後，發現檔案照片中之機車駕駛人影像模糊
    ，雖經放大亦無法辨識，故本案歉難鑑定」，此有該局95年
    7月12日調科柒字第09500316880號函在卷可稽（見本院卷第
    104 頁），顯見被告之姐陳貞奚、承辦員警吳青熹與戊○○
    、被害人丁○○與己○○○之前透過翻拍照片指稱被告即為
    本件搶匪之指認，尚非可採。綜此，扣案襯衫既非本件搶匪
    所著衣物，且被害人亦無法指認被告即為本件犯行之人，尚
    難據以對被告作不利之認定。
五、綜上所述，本件相關證據既有如此合理之懷疑存在，且被告
    在警詢、第一次偵訊時之自白亦與事實不符，即無從使本院
    得被告有罪之確信。此外，本院復查無其他積極證據足認被
    人涉有上開犯行，揆諸前開規定及判例意旨所示，既不能證
    明被告犯罪，自應為被告無罪判決之諭知。
據上論斷，應依刑事訴訟法第301條第1項，判決如主文。
本案經檢察官李傳侯到庭執行職務。
中    華    民    國    95    年    8   月    25    日
                      刑事第六庭審判長法  官  周占春
                                      法  官  林晏如
                                      法  官  林孟皇
本正本證明與原本無異。
如不服本判決，應於判決送達後10日內向本院提出上訴狀（應抄
附繕本）。告訴人或被害人如對於本判決不服者，應具備理由請
求檢察官上訴，其上訴期間之計算係以檢察官收受判決正本之日
期為準。
                                      書記官  宋德華
中    華    民    國    95    年    8   月    25    日


司法院資訊處製作；財團法人民間司法改革基金會備份。
